【裁判字號】    98,消債聲,56
【裁判日期】    990118
【裁判案由】    聲請免責
【裁判全文】
臺灣板橋地方法院民事裁定            98年度消債聲字第56號
聲  請  人  甲○○
代  理  人  鄧敏雄律師
債  權  人  中國信託商業銀行股份有限公司
債  權  人  國泰世華商業銀行股份有限公司
債  權  人  荷商荷蘭銀行股份有限公司
債  權  人  渣打國際商業銀行股份有限公司
債  權  人  永豐銀行股份有限公司
債  權  人  友邦國際信用卡股份有限公司
債  權  人  萬榮行銷顧問股份有限公司
上列當事人聲請消費者債務清理事件，本院裁定如下：
    主  文
債務人甲○○不免責。
    理  由
一、按債務人有下列各款情形之一者，法院應為不免責之裁定，
    但債務人證明經普通債權人全體同意者，不在此限：一、於
    七年內曾依破產法或本條例規定受免責；二、隱匿、毀損應
    屬清算財團之財產，或為其他不利於債權人之處分；三、捏
    造債務或承認不真實之債務；四、因浪費、賭博或其他投機
    行為，致財產顯然減少或負擔過重之債務，而生開始清算之
    原因；五、於清算聲請前一年內，已有清算之原因，而隱瞞
    其事實，使他人與之為交易致生損害；六、明知已有清算原
    因之事實，非基於本人之義務，而以特別利於債權人中之一
    人或數人為目的，提供擔保或消滅債務；七、隱匿、毀棄、
    偽造或變造帳簿或其他會計文件之全部或一部，致其財產之
    狀況不真確；八、故意於財產及收入狀況說明書為不實之記
    載，或有其他故意違反本條例所定義務之行為；法院為終止
    或終結清算程序之裁定確定後，除別有規定外，應以裁定免
    除債務人之債務，消費者債務清理條例（下稱消債條例）第
    134 條、第132 條分別定有明文。
二、本件債務人甲○○聲請消費者債務清理事件，前經本院於民
    國98年10月20日裁定開始清算程序，並同時終止清算程序（
    本院98年度消債清字第84號），上開終結清算程序部分因未
    據債權人抗告，業已告確定。經本院於98年11月10日發函通
    知全體無擔保債權人，於7日內就本院應否裁定免除債務人
    債務陳述意見結果，債權人則均具狀表示不同意債務人免責
    ，經查：
（一）依債權人中國信託商業銀行股份有限公司陳報：債務人負
      債顯已逾越可得支配之所得，不啻將其承擔之風險逕行轉
      嫁於債權人承擔，不符公平原則。債務人正值青壯，仍具
      有工作能力，應竭力清償債務，以防止消債條例被濫用，
      影響債權人公平受償機會，故不同意債務人免責。
（二）依債權人國泰世華銀行股份有限公司陳報：債務人所負債
      務為信用卡代償款項，債務人又於93年12月向本行辦理代
      償新臺幣（下同）250,000元款項，亦再增加自己可能無
      法負擔之債務，故實非債務人生活所必需支出部分，其行
      為顯與消債條例第134條第4款所稱：「因浪費、賭博或其
      他投機行為，致財產顯然減少或負擔過重之債務」等不免
      責事由相當，法院應為不免責之裁定。
（三）依債權人荷商荷蘭銀行銀行股份有限公司陳報：觀債務人
      消費紀錄，消費內容多屬銀樓交易、百貨消費等，難謂日
      常生活所必要支出，已涉奢侈、浪費及投機性質，自屬「
      可歸責」於債務人之原因，故不同意債務人免責。
（四）依債權人永豐商業銀行股份有限公司陳報：債務人92年辦
      卡原係代償他行欠款，惟代償後仍有多筆非生活所需之消
      費，復於94年8月再度申請代償，顯然債務人並未因積欠
      債務而改變消費習慣，仍持續擴張信用，故應有消費者債
      務清理條例第134條第4款所稱：「因浪費、賭博或其他投
      機行為，致財產顯然減少或負擔過重之債務」等不免責事
      由相當，法院應為不免責之裁定。
（五）依債權人萬榮行銷顧問股份有限公司陳報：債務人之現金
      卡於92年3 月12日開始動用30,000元，並曾多次大額提領
      及清償，期間較為異常或大額提領有92年8 月至92年9 月
      提領50,000元、93年4 月至93年5 月提領190,000 元、93
      年9 月至93年10月提領313,000 元、94年5 月提領40,000
      元。債務人於94年7 月19日清償本金剩餘852 元，原應可
      避免債務擴大，復於94年8 月至94年12月連續提領有
      330,000 元之譜、95年1 月提領87,000元，上述提領情是
      應非屬生活必要所需而有奢侈浪費之情形，且已有超過其
      薪資之收支情況，卻不見債務人節約用度仍恣意提領，使
      債台高築，致負擔過重之債務，實有不免責之事由。
（六）依債權人遠東國際商業銀行股份有限公司陳報：經債權人
      調閱債務人消費明細可知，債務人消費諸如代償交易、銀
      樓消費、預借現金交易、3C賣場交易等，無一不是奢侈浪
      費之行為，法院應為不免責之裁定。
三、經查：
（一）本院參酌債權人提出債務人之消費帳紀錄，其中較大額之
      消費為債務人分別於95年1 月20日、95年1 月23日、95年
      1 月25向中華銀樓及金揚銀樓消費新臺幣（下同）27,200
      元、44,000元、69,600元、分別於95年1 月31日及95年2
      月4日 向家福股份有限公司消費6,450 元及8,771 元、於
      94年5 月21日向日聖鐘錶股份有限公司消費3,500 元、於
      94年3 月22日向明鋐機車行消費8,240 元、於95年1 月25
      日向帥俊男飾三重店消費7,000 元等，此有債權人提出之
      消費帳單明細附卷可稽。依此債務人之消費顯然已逾越一
      般人生活水準，而非屬日常生活所需之消費。
（二）另本院於98年12月14日發函通知債務人於10日內就上開消
      費明細陳述意見，債務人於98年12月28日陳報狀之陳報略
      以：
     1、95年1月20日、95年1月23日、95年1月25日購買黃金之
        消費紀錄，係因債務人左手於94年12月30日骨折，一時
        喪失工作能力，又逢年關將屆，才以信用卡刷卡之方式
        購買黃金，轉賣換取現金，用以支付醫藥費及復健期間
        無法工作之生活開銷。
     2、95年1月31日、95年2月4日在家福股份有限公司之消費
        款，是95年農曆年購買食物、衣物及民生用品之費用。
     3、94年5月21日向日聖鐘錶股份有限公司消費3,500元，為
        修理手錶之費用。
     4、94年3月22日向明鋐機車行消費8,240元，為修理機車搪
        缸之費用。
     5、95年1月25日向帥俊男飾三重店消費7,000元，係因債務
        人胞妹當時即將文定，且年關將屆，為免親友及胞妹親
        家看輕，出席與招呼胞妹文定禮宴之西裝費用。
     6、向債權銀行申請代償及整合貸款專案，係因多家銀行之
        電話行銷專員，及銀行在夜市擺攤的業務人員稱可減息
        、延長還款期數等，債務人為減輕負擔，故申請。
（三）債務人雖主張因其於94年12月30日骨折，一時喪失工作能
      力，才以信用卡刷卡之方式換取現金，用以支付醫藥費及
      復健期間無法工作之生活開銷。惟觀諸債務人財產及收入
      狀況說明書自承（見98消債清84號第5 頁）其每月必要支
      出僅為9,829 元，再觀諸債權人萬泰商業銀行所提出債務
      人現金卡交易明細可知，債務人於95年1 月間即陸續提領
      現金98,000元，且95年5 月又再度提領25,355元，是債務
      人消費金額、內容已顯與其收入不相當，是否有其必要即
      屬可議，債務人再以刷卡方式換取現金，實有疑義。
（四）另債務人稱因95年農曆年方至家福股份有限公司購買食物
      等，惟債務人既於95年1 月因骨折而無工作收入，理應謹
      慎消費，何以至家福股份有限公司購買食物總計高達15,2
      21元，是債務人此部分主張，應不可採。
（五）債務人復主張因其於94年有工作收入，故於寶島日聖鐘錶
      公司及明鋐機車行消費，惟債務人亦於該年度多次以現金
      卡提領現金，此有萬泰商業銀行所提之債務人現金卡交易
      明細在卷可稽，是債務人該部分之消費是否有奢侈、浪費
      之嫌，應有可疑。
（六）末觀之其他債權人所提出之債務人刷卡消費明細，債務人
      分別於92年9 月及94年7 月向永豐商業銀行申請代償專案
      各貸得150,000 元及於93年12月向國泰世華商業銀行申請
      代償專案貸得250,000 元，足見債務人於92年即可預見其
      負債累累，理應謹慎消費、撙節開支，節省生活非必要性
      開支以求致力還款於各債權人，卻以現金卡、信用卡方式
      以債養債，且為大量、非必要性消費行為，進而主張其無
      力清償債權人，實難認定債務人具有清償全體債權人債務
      之誠意，其確有利用免責程序以規避債務之道德風險無疑
      。更何況，債務人年僅43歲，年壯力富，乃具有勞動能力
      之人，現今社會經濟型態多元，工作種類之選擇亦豐富、
      多樣化，債務人如積極尋找工作以適增收入來源，應有清
      償之能力，實難認其有不能清償債務之情事。
四、綜上，債務人並未量入為出，其消費紀錄既然有浪費以致負
    擔過重債務，而生開始清算之原因，而債權人均表示不同意
    免責，且本件債務人又無法證明其業經普通債權人全體之同
    意，則依上揭說明，本件債務人不得免責，爰裁定如主文。
中    華    民    國    99    年    1     月    18    日
                  民事第二庭    法  官  張谷輔
以上正本係照原本作成
如對本裁定抗告須於裁定送達後10日內向本院提出抗告狀，並應
繳納抗告費新台幣1,000元整。
中    華    民    國    99    年    1     月    18    日
                                書記官  郭群裕

司法院資訊處製作；財團法人民間司法改革基金會備份。
